臺灣高等法院刑事裁定
110年度毒抗字第1640號
抗  告  人  
即  被  告  盧芳慈




選任辯護人  林俊峰律師
上列抗告人即被告因違反毒品危害防制條例案件，不服臺灣臺北
地方法院110年度毒聲字第961號，中華民國110年11月4日裁定（
聲請案號：臺灣臺北地方檢察署檢察官110年度毒偵字第267號、
110年度聲觀字第857號），提起抗告，本院裁定如下：
    主  文
抗告駁回。                                              
    理  由
一、原裁定意旨略以：㈠抗告人即被告盧芳慈（下稱被告）基於
    施用第二級毒品大麻之犯意，於民國109年10月29日為警採
    尿時回溯168小時內（即24小時x7日=168小時）之某時，在
    不詳處所，以不詳方式施用第二級毒品大麻1次之事實，業
    據被告於偵查中坦承不諱（見109年度偵字第29237號卷【下
    稱偵卷】第94頁，110年度毒偵字第267號卷【下稱毒偵卷】
    第18頁），且被告為警於109年10月29日凌晨1時許依法採尿
    送驗，鑑驗結果確呈大麻代謝物陽性反應，並以氣相層析質
    譜儀法確認檢驗之大麻代謝物濃度為415ng/mL，已遠逾檢測
    閾值15ng/mL乙情，有勘察採證同意書、臺北市政府警察局
    偵辦毒品案件尿液檢體委驗單及檢體編號相符之台灣尖端先
    進生技醫藥股份有限公司109年11月17日濫用藥物檢驗報告
    各1份可憑（見偵卷第45頁〈原裁定誤載為第24頁〉、第119至
    120頁），足認被告上開任意性自白與事實相符，堪予採信
    。從而，本案事證明確，被告施用第二級毒品大麻之犯行應
    堪認定。㈡被告前未曾因施用毒品案件，經法院裁定入勒戒
    處所執行觀察、勒戒乙情，有本院被告前案紀錄表可參；且
    被告於110年1月26日檢察官偵訊時同意參加臺灣臺北地方檢
    察署（下稱臺北地檢署）第二級毒品戒癮治療計畫，檢察官
    並當庭諭知被告應於110年2月19日上午9時許轉介臺北市立
    聯合醫院松德院區接受戒癮治療評估，然被告直至同年4月1
    日前均未到院接受醫師之戒癮治療評估等情，有臺北地檢署
    偵訊筆錄及前開醫院緩起訴戒癮治療評估回覆單各1份可考
    （見毒偵卷第18至20、37頁），又被告前經臺北地檢署檢察
    官以110年度毒偵字第8064、9278號及臺灣臺南地方檢察署
    （下稱臺南地檢署）檢察官以110年度毒偵字第9682號提起
    公訴，目前尚在法院審理中乙節，亦有該等案件起訴書及本
    院被告前案紀錄表可稽，足徵檢察官審酌前揭各情，依卷內
    資料綜合判斷及考量被告之意見後，認其戒除毒癮意志薄弱
    ，已不適宜採取針對毒癮尚未嚴重、非監禁式之戒癮治療措
    施，否則將難收其矯治之效後始為本案聲請，自應准許。㈢
    依毒品危害防制條例第20條第1項，裁定被告施用第二級毒
    品，令入勒戒處所觀察、勒戒，其期間不得逾2月等語。
二、抗告意旨略以：㈠觀察、勒戒裁定，已有實質上替代刑罰之
    效果，期間非短，對人身自由之限制與拘役、有期徒刑等刑
    罰並無不同，而相較於觀察、勒戒屬長期間限制人身自由之
    刑罰替代措施，附命緩起訴處分則屬以不限制人身自由方式
    ，透過施用毒品者自願性、定期性接受醫療機構提供之戒癮
    治療，以同時達到維持施用毒品者之正常社會生活及戒除毒
    癮之雙重目的，避免其因尋求戒癮治療而失去親情支持或被
    迫中斷學業或工作。以被告權利侵害性而言，附命緩起訴處
    分顯屬於侵害較小之手段。又由毒品危害防制條例第24條修
    法方向可知法務部有意放寬檢察官對於施用毒品者給予緩起
    訴處分之範圍，並針對個案情形藉由多元處遇方式達成矯正
    成效。是本諸前揭修法趨勢，現行檢察官對於施用毒品者自
    宜先裁量其成癮性、施用動機、家庭環境、學業或工作等具
    體情狀，有無給予緩起訴處分之空間，而不應未經評估或聽
    取其意見之陳述前，即逕依毒品危害防制條例第20條第1項
    規定，聲請法院裁定觀察、勒戒。且就施用毒品之人同時符
    合「觀察、勒戒」及「附命緩起訴」之要件時，檢察官選擇
    「觀察、勒戒」或「附命緩起訴處分」，法院自有予以審查
    之必要，於個案上，應以有相當理由足認被告無法透過「附
    命緩起訴」達到戒除毒癮之目的，或命被告「附命緩起訴」
    顯然違反公共利益等情況，方有裁定命被告實施觀察、勒戒
    之正當性。㈡臺北地檢署於110年1月26日原本欲轉介被告至
    臺北市立聯合醫院松德院區接受戒癮治療評估，並命被告應
    於同年2月19日前往松德院區「戒癮防治科門診」，進行個
    案施用第二級毒品大麻之戒癮治療，此有臺北地檢署第二級
    毒品戒癮治療（自費）轉介單為憑。詎料臺北地檢署因不明
    原因，突然於110年2月5日發函通知被告及松德院區「本署1
    10年度毒偵字第267號案件，前於110年1月26日傳真附件所
    示戒癮轉介單至貴院，原訂同年2月19日進行評估，現已無
    評估之必要」，此有臺北地檢署110年2月5日北檢欽水110毒
    偵267字第1109010500號函為憑，被告於奉接上開臺北地檢
    署函文後，恪遵指示致未前往松德院區進行戒癮治療評估，
    上開臺北地檢署函文亦未敘明何以被告現已無評估之必要，
    絕非被告不願前往醫院接受治療評估，則原裁定所載情節，
    顯與事實未符。㈢被告無前科紀錄，從未曾因施用毒品犯行
    而接受觀察勒戒或強制戒治處分，素行尚可。㈣被告家中經
    濟尚可，無需利用販售毒品牟利，被告涉犯另案販賣大麻，
    實係因向上游林信宏購買後，因有多餘大麻尚未施用完畢，
    經呂紹暐、林峻宇、林信宏主動向被告詢問後，始被動以當
    時之市價出售。被告在經查獲後，即積極配合警方辦案，供
    出上游，嗣警方亦依被告供述循線查獲上游偵辦中，經臺北
    地檢署、臺南地檢署於起訴書内載明在案，此有臺北地檢署
    檢察官110年度偵字第8064號、第9278號起訴書、臺南地檢
    署檢察官110年度偵字第9682號起訴書為憑，被告犯後態度
    良好，被告在地檢署、地方法院傳喚開庭時亦高度配合，每
    傳必到。㈤被告就讀大學時因罹患憂鬱情緒之適應障礙症，
    且因涉世未深，法治觀念不足，致一時無知而誤觸刑典，於
    本案發生後，痛定思痛，戒斷毒品，並於大學畢業後積極就
    醫治療，以尋求根治被告之疾病，確保不再重蹈覆轍涉犯相
    同錯誤，此有國立臺南大學學士學位證書、國立成功大學醫
    學院附設醫院中文診斷證明書、國立臺灣大學醫學院附設醫
    院診斷證明書為憑。㈥被告自109年10月29日後絕無再使用大
    麻或任何非法毒品，並於110年11月12日前往臺北榮民總醫
    院自費接受尿液大麻檢驗，經檢驗結果確認為陰性反應，此
    有臺北榮民總醫院診斷證明書為憑，可證被告戒除毒品決心
    。㈦綜上所述，原裁定命被告逕以令入觀察、勒戒之處分，
    實容有可議之處，懇請撤銷原裁定並發回原審法院等語。
三、按犯毒品危害防制條例第10條之罪者，檢察官應聲請法院裁
　　定，令被告入勒戒處所觀察、勒戒，其期間不得逾2月；犯
　　第10條之罪者，於犯罪未發覺前，自動向衛生福利部指定之
　　醫療機構請求治療，醫療機構免將請求治療者送法院或檢察
　　機關；依前項規定治療中經查獲之被告，應由檢察官為不起
　　訴之處分，但以一次為限；第20條第1項及第23條第2項之程
　　序，於檢察官先依刑事訴訟法第253條之1第1項、第253條之
　　2第1項第4款至第6款或第8款規定，為附條件之緩起訴處分
　　時，不適用之；前項緩起訴處分，經撤銷者，檢察官應繼續
　　偵查或起訴；檢察官依刑事訴訟法第253條之2第1項第6款規
　　定為緩起訴處分前，應徵詢醫療機構之意見；必要時，並得
　　徵詢其他相關機關（構）之意見；刑事訴訟法第253條之2第
　　1項第6款規定之緩起訴處分，其適用戒癮治療之種類、實施
　　對象、內容、方式、執行醫療機構或其他機構與其他相關事
　　項之辦法及完成戒癮治療之認定標準，由行政院定之，毒品
　　危害防制條例第20條第1項、第21條、第24條分別定有明文
　　。是毒品危害防制條例第20條第1項關於觀察、勒戒之規定
　　，係屬強制規定，除於毒品危害防制條例第21條第1項所稱
　　犯同條例第10條之罪者，於犯罪未發覺前，自動向衛生福利
　　部指定之醫療機構請求治療，醫療機構免將請求治療者送法
　　院或檢察機關之情形；或檢察官審酌個案情形，依同條例第
　　24條第1項為附條件之緩起訴處分，可排除適用觀察、勒戒
　　之程序外，凡經檢察官聲請且符合法定要件者，法院即應據
　　以裁定，尚無自由斟酌以其他方式替代或得以其他原因免予
　　執行之權。再檢察官選擇向法院聲請裁定令被告入勒戒處所
　　接受觀察、勒戒，或對行為人為附條件之緩起訴處分，均屬
　　立法者給予檢察官之職權，尚非得認係施用毒品者所享有之
　　權利，或有依其意願選擇之餘地，縱被告提出該項聲請，亦
　　僅在促請檢察官注意得否予以適用，檢察官並不受被告聲請
　　之拘束。又毒品危害防制條例所規定之觀察、勒戒處分，其
　　立法意旨在幫助施用毒品者戒除毒癮，該處分之性質非為懲
　　戒行為人，而係為消滅行為人再次施用毒品之危險性，目的
　　在戒除行為人施用毒品之身癮及心癮措施；觀察、勒戒係導
　　入一療程觀念，針對行為人將來之危險所為預防、矯治措施
　　之保安處分，以達教化與治療之目的，從而毒品危害防制條
　　例本身所規定之觀察、勒戒及強制戒治等保安處分，既屬用
　　以矯治、預防行為人反社會性格，而具社會保安功能之保安
　　處分，當無因行為人之個人或家庭因素而免予執行之理。
四、經查：
　㈠被告前揭施用第二級毒品大麻之犯行，已據被告於偵查中坦
    承不諱，且被告為警採集其親自排放及封緘之尿液送請台灣
    尖端先進生技醫藥股份有限公司檢驗結果，呈大麻代謝物陽
    性反應乙節，有台灣尖端先進生技醫藥股份有限公司109年1
    1月17日出具之濫用藥物檢驗報告、臺北市政府警察局偵辦
    毒品案件尿液檢體委驗單附卷可憑，是被告施用第二級毒品
    大麻之犯行堪以認定；又被告前未曾因施用毒品案件經送觀
    察、勒戒處分，有本院被告前案紀錄表在卷可按，是依上開
    規定，檢察官得依職權斟酌個案具體情節，裁量採行「附命
    緩起訴」或「聲請法院裁准觀察、勒戒」。
  ㈡抗告意旨雖指摘以被告權利侵害性而言，附命緩起訴處分顯
    屬於侵害較小之手段，又本諸毒品危害防制條例第24條之修
    法趨勢，現行檢察官對於施用毒品者自宜先裁量其成癮性、
    施用動機、家庭環境、學業或工作等具體情狀，有無給予緩
    起訴處分之空間，而不應未經評估或聽取其意見之陳述前，
    即逕聲請法院裁定觀察、勒戒，且就施用毒品之人同時符合
    「觀察、勒戒」及「附命緩起訴」之要件時，檢察官選擇「
    觀察、勒戒」或「附命緩起訴處分」，法院自有予以審查之
    必要，於個案上，應以有相當理由足認被告無法透過「附命
    緩起訴」達到戒除毒癮之目的，或對被告「附命緩起訴」顯
    然違反公共利益等情況，方有裁定命被告實施觀察、勒戒之
    正當性，被告係依臺北地檢署函文指示致未前往松德院區進
    行戒癮治療評估，實非被告不願前往醫院接受治療評估，原
    裁定所載情節，與事實未符，被告素行尚可，家中經濟尚可
    ，無需利用販售毒品牟利，其另案所涉販賣大麻係被動以當
    時市價出售，被告在經查獲後即積極配合警方辦案，供出毒
    品上游使警循線查獲偵辦，犯後態度良好，在地檢署、地方
    法院傳喚開庭時亦高度配合，被告係因罹憂鬱情緒之適應障
    礙症，一時無知而誤觸刑典，於案發後，戒斷毒品，積極就
    醫治療，絕不再犯等語。
　⒈然按毒品危害防制條例所規定之觀察、勒戒處分，其立法意
    旨在幫助施用毒品者戒除毒癮，該處分之性質非為懲戒行為
    人，而係為消滅行為人再次施用毒品之危險性，目的在戒除
    行為人施用毒品之身癮及心癮措施；觀察勒戒係導入一療程
    觀念，針對行為人將來之危險所為預防、矯治措施之保安處
    分，以達教化與治療之目的，可謂刑罰之補充制度，從而毒
    品危害防制條例本身所規定之觀察、勒戒及強制戒治等保安
    處分，雖兼具自由刑之性質，卻有刑罰不可替代之教化治療
    作用。又毒品危害防制條例第24條第1項採行觀察、勒戒與
    附條件緩起訴並行之雙軌模式，並無緩起訴之戒癮治療應優
    先於觀察、勒戒的強制規定，且於觀察、勒戒完畢或強制戒
    治期滿後，最終可獲得不起訴處分，附條件緩起訴處分亦非
    必然有利於被告，檢察官本得依照個案實際情形，依法裁量
    決定採行何者為宜；且被告前於檢察官110年1月26日訊問時
    ，業已表示願意至臺北之指定醫院參加戒癮治療，已有於偵
    查中陳述意見之機會（見毒偵卷第18頁）。至檢察官是否給
    予被告為附命完成戒癮之緩起訴處分，自得本於毒品危害防
    制條例第24條之規定及立法目的，妥為斟酌、裁量而決定，
    法院原則上應尊重檢察官職權之行使，僅就檢察官之判斷有
    違背法令、事實認定有誤或其裁量有重大明顯瑕疵等事項為
    有限度之低密度審查。
　⒉查本件檢察官雖於聲請書中敘及「被告於110年1月26日偵訊
    時同意參加本署第二級毒品戒癮治療計畫後，未依檢察官命
    令於同年2月19日上午前往臺北市立聯合醫院松德院區接受
    醫師之戒癮治療評估等情，有本署110年1月26日偵訊筆錄及
    前開醫院緩起訴戒癮治療評估回覆單各1份附卷可考」等語
    。惟觀諸卷內資料，被告於110年1月26日檢察官訊問時，曾
    經檢察官告知於110年2月19日上午9時至臺北市立聯合醫院
    松德院區接受戒癮治療評估，並告知本案須被告通過戒癮治
    療評估，緩起訴處分始生效力，有該次訊問筆錄、緩起訴處
    分被告應行注意事項、臺北地檢署二級毒品戒癮治療（自費
    ）轉介單及個案資料附卷可憑（見毒偵卷第17至27頁）。嗣
    臺北地檢署已於110年2月5日函請臺北市立聯合醫院松德院
    區請停止對被告之戒癮治療評估程序，亦有臺北地檢署110
    年2月5日北檢欽水110毒偵267字第1109010500號函在卷可稽
    （見毒偵卷第31頁），可知檢察官向原審法院聲請觀察勒戒
    之際，認「被告於110年1月26日偵訊時同意參加本署第二級
    毒品戒癮治療計畫後，未依檢察官命令於同年2月19日上午
    前往臺北市立聯合醫院松德院區接受醫師之戒癮治療評估」
    乙節，係有所誤。
　⒊然檢察官另在聲請書中說明「被告前因涉販賣毒品案件，先
    後經本署檢察官以110年度偵字第8064、9278號及臺南地檢
    署檢察官以110年度偵字第9682號提起公訴，目前尚在法院
    審理中乙節，有前開起訴書、被告之全國刑案資料查註表各
    1份在卷足憑」，此有檢察官聲請書為憑。按毒品戒癮治療
    實施辦法及完成治療認定標準第2條第1項規定「戒癮治療之
    實施對象，為施用第一級及第二級毒品者」，及同條第2項
    第1款規定「被告有下列情事之一時，不適合為附命完成戒
    癮治療之緩起訴處分。但無礙其完成戒癮治療之期程者，不
    在此限：一、緩起訴處分前，因故意犯他罪，經檢察官提起
    公訴或判決有罪確定」，考其規定意旨，即在審酌行為人之
    自律程度及再犯率高。本件被告除此次初犯施用第二級毒品
    犯行外，另有因故意犯他罪經檢察官提起公訴之情事，業經
    本院核閱屬實，足認被告已有上開毒品戒癮治療實施辦法及
    完成治療認定標準第2條第1項、第2項第1款所規定之情形。
    復佐以上開另二案起訴書所示，被告所涉另案均乃最輕本刑
    10年以上有期徒刑之販賣第二級毒品罪，且被告被訴販賣第
    二級毒品犯行非僅一次，販賣對象亦各不相同，故被告將來
    可能面對另案準備程序、審理程序之密集訴訟進行時，乃至
    往後倘經判決有罪確定之入監服刑等，即非無礙於其參加戒
    癮治療期程之虞，堪認被告客觀情形應不適宜為附命完成戒
    癮治療條件之緩起訴處分，則檢察官為達戒癮治療之目的，
    選擇向法院聲請對被告施以觀察、勒戒，原審裁定准許，核
    無違誤。
　㈢至抗告意旨指摘被告自109年10月29日後絕無再使用大麻或非
    法毒品，其自費前往醫院檢驗結果確為陰性反應等語。按毒
    品危害防制條例規定之觀察、勒戒，目的係為將施用毒品者
    送勒戒處所予以留觀察看，以識別是否因施用毒品而出現毒
    癮，進而施以勒戒斷絕毒癮，是被告既有施用毒品之事實，
    揆諸前開規定，依法自應接受觀察、勒戒，尚不因其目前身
    體有無毒性反應而異其處置，附此敘明。
五、綜上所述，被告施用第二級毒品之犯行明確，又未曾因施用
    毒品案件而接受觀察、勒戒處分，原審漏未審酌被告未到院
    接受醫師之戒癮治療評估係因檢察官已另函請停止戒癮治療
    評估程序，而誤認被告有檢察官聲請書所指未依命令接受醫
    生評估之疏漏，惟被告確有因故意犯他罪經檢察官提起公訴
    而不適合為附命完成戒癮治療緩起訴處分之情形，則原審依
    檢察官所請裁定令抗告人入勒戒處所觀察、勒戒之論斷結果
    ，於法並無不合。被告猶執前詞提起本件抗告，為無理由，
    應予駁回。
六、據上論斷，應依刑事訴訟法第412條，裁定如主文。
中　　華　　民　　國　　110 　年　　12　　月　　30　　日
                  刑事第十八庭  審判長法  官  何俏美
                                      法  官  陳海寧
                                      法  官  葉乃瑋 
以上正本證明與原本無異。
不得再抗告。
                                      書記官  程欣怡
中　　華　　民　　國　　110 　年　　12　　月　　30　　日